【裁判字號】    89,上,1185
【裁判日期】    900130
【裁判案由】    返還遷建費等
【裁判全文】
臺灣高等法院民事判決  八十九年度上字第一一八五號
      上訴人        甲○○
      訴訟代理人    林信和律師
      複代理人      林哲彥律師
      上訴人        丙○○      住台北市○○街九二號一樓
                    丁○○    .
                    戊○○    .
                    乙○○    .
      共      同
      訴訟代理人    溫惠美律師
右當事人間返還遷建費等事件，兩造對於中華民國八十九年八月八日臺灣板橋地方法
院八十七年度訴字第一八七四號第一審判決各自提起上訴，本院判決如左：
    主    文
兩造上訴均駁回。
第二審訴訟費用由兩造各自負擔。
    事    實
甲、上訴人甲○○方面：
一、聲明：(一)原判決不利於上訴人甲○○部分廢棄。(二)右開廢棄部分，駁回對造在第
    一審之訴。(三)駁回對造之上訴。(四)如受不利之判決，願供擔保免為假執行。
二、陳述：除與原判決記載相同者外，補稱略以：伊僅係受訴外人宋遲國之託保管款
          項，且宋遲國將支票交給伊時，對造並不在場。
乙、上訴人丙○○、丁○○、戊○○、乙○○（以下簡稱丙○○等）方面：上訴人未
    於言詞辯論期日到場，據其於準備程序期日之聲明及陳述如左：
一、聲明：(一)原判決關於駁回上訴人丙○○等後開第二項之訴部分廢棄。(二)對造應再
    給付新台幣（以下同）二百四十萬元及自八十七年十一月二十二日起至清償日止
    按年息百分之五計算之利息。(三)請准供擔保宣告假執行。(四)駁回對造之上訴。
二、陳述：除與原判決記載相同者外，補稱略以：對造除為協議書之當事人外，並受
          伊等之委託代替其他共有人受領款項，然既未依約將款項分別交與其他共
          有人收受，伊等自得終止委任關係，依民法第一百七十九條請求返還不當
          得利。
    理    由
一、丙○○等未於言詞辯論期日到場，核無民事訴訟法第三百八十六條各款情形，爰
    依甲○○之聲請由其一造辯論而為判決。
二、丙○○等起訴主張：伊等曾於七十七年五月十六日以訴外人張麗麗名義與訴外人
    林麵等三十三人簽訂不動產買賣契約，買受坐落臺北縣三峽鎮○○段二九九—四
    地號土地所有權應有部分壹萬分之八八八０，惟因上開土地上建築有林氏宗祠屬
    林氏家族祭祀公業所有，經協調結果，伊等與林氏族人之代表人即對造上訴人甲
    ○○於七十八年一月二十五日在訴外人宋遲國住處達成協議，約定由伊等提供三
    百萬元（下稱系爭金額）予甲○○作為上開林氏宗祠搬遷費用，丙○○並當場簽
    發以彰化商業銀行中山北路分行大直辦事處為付款人，發票日為七十八年一月二
    十五日，面額各一百萬元之支票三紙，交由甲○○收執，以委託甲○○負責與未
    到場之族人溝通，並負責林氏宗祠遷建事宜。嗣甲○○於七十八年一月二十八日
    兌領上開支票後，遲未完成受託遷建事務，伊等自得依協議書第四條、民法第二
    百五十六條、第二百五十九條、第六百零三條、第一百七十九條之規定，請求甲
    ○○返還系爭金額及給付法定遲延利息等語。
三、甲○○則以：伊於開協調會當時並未在場，亦不知有此事，更未受託處理上開二
    九九—四地號土地上林氏宗祠遷建事務，且未於協議書上簽名、蓋章，其並非契
    約當事人；又伊係自訴外人宋遲國處受領上開三紙支票，並於支票兌領後暫時代
    替全體共有人保管系爭金額，且伊事後已將系爭金額轉由訴外人宋遲國交給訴外
    人林清祥，伊與丙○○等間並無任何債權、債務關係存在等語資為抗辯。
四、丙○○等主張兩造於七十八年一月二十五日在訴外人宋遲國住處簽訂協議書，約
    定由丙○○等提供三百萬元予甲○○及訴外人林義中、林蘇金燕、林清祥、林新
    德，作為林氏宗祠搬遷費用，甲○○及訴外人林義中等人應於十日內將神位遷出
    祠堂以便丙○○等拆除，丙○○並當場簽發面額各一百萬元之支票三紙交由甲○
    ○收執，詎甲○○於七十八年一月二十八日兌領上開支票後，迄今遲未依約完成
    遷建事務之事實，業據丙○○等提出與所述相符之買賣契約書、土地登記謄本、
    協議書影本各一份及支票影本三份為證。甲○○對於其確有收受以丙○○為發票
    人面額共計三百萬元之支票，並於同月二十八日兌領，以及林氏宗祠迄今仍未搬
    遷之事實，亦不爭執，此部分事實明確。
五、丙○○等主張甲○○為本件遷建契約（即協議書）之當事人，甲○○未依協議書
    第四條履行，乃依民法第二百五十六條、第二百五十九條規定請求甲○○返還伊
    等依協議書第四條交付之三百萬元及法定遲延利息。甲○○否認為協議書之當事
    人，故本件首應審究者為甲○○是否為協議書之當事人。按當事人互相表示意思
    一致者，無論其為明示或默示，契約即為成立，民法第一百五十三條第一項定有
    明文。又當事人間契約之成立，依法係以兩造意思合致為要件，至於列名中人是
    否到場或簽押，均與契約成立之要件無關（最高法院十八年上字第一五七號判例
    意旨參照）。經查：
  (一)原判決認甲○○係以林氏族人代表人之身分參與本件遷建契約之協議，並當場收
    受三百萬元支票之事實，業據甲○○於原法院八十六年度自字第二四八號刑事案
    件審理中，於八十六年七月首次提出之答辯狀第二項自陳：「．．．查自訴人等
    （即丙○○等）固曾於七十八年一月間以三百萬元出價（所謂遷移補償費），向
    被告等「林氏宗祠」全體共有人購買坐落臺北縣三峽鎮○○段第二九九—四地號
    土地上之「林氏宗祠」建物，經原土地共有人宋遲國（已逝）之仲介及建議，由
    在場之被告代表全體共有人收下該三百萬元支票，此為事實。」等語甚明（見原
    法院八十六年度自字第二八四號案卷第六十二頁背面）。且證人林清祥於上開刑
    事案件審理時亦證述稱：「簽約時甲○○應該有去，記不得了」、「協議時有很
    多人參加，幾乎大部分的人都到了，錢交給甲○○是這些人與公司（即丙○○等
    ）有協調」等語（參見上開刑事案卷第二○五頁及第二五七頁背面）。另參以甲
    ○○於上開刑案第一次開庭時，猶堅詞否認收受系爭三百萬元支票，並否認丙○
    ○等曾要求伊及族人遷移宗祠等情，足認甲○○對於其是否收受系爭支票及收受
    支票之原因為何，乃攸關其利害之事乙節，知之甚明。其於該刑事案件審理中既
    具狀自陳：係因丙○○等出價購買林氏宗祠，經訴外人宋遲國之仲介及建議，由
    在場之被告代表全體共有人收下該三百萬元之支票等語，且核與丙○○等之主張
    及證人林清祥之證詞相符，自堪信為真實。殊不容甲○○於上開刑事案件經判決
    無罪後，事後任意翻異前詞，否認其事，以規避契約之責任等情。甲○○上訴意
    旨就原判決此部份之認定，並無任何抗辯及主張，此部份之理由自得予以援用。
  (二)縱認甲○○所辯伊係於其他共有人與丙○○等達成協議後始到場，而當場由訴外
    人宋遲國交付系爭三百萬元支票等語屬實；惟甲○○既為上開土地之共有人，知
    悉上開土地出售後，土地上之宗祠遷建問題未獲解決，且係於參與協議宗祠遷建
    之其他土地共有人及丙○○等人均在場之情形下，當場由仲介人宋遲國交付發票
    人為丙○○、面額高達三百萬元之支票，焉有不知系爭三百萬元支票係丙○○等
    為遷建祠堂一事所提出之理？又訴外人宋遲國乃兩造遷建契約之仲介人，縱認系
    爭三百萬元支票當場係經由訴外人宋遲國交付甲○○，亦屬宋遲國係以仲介人之
    身分，居於丙○○等之使者的地位，代丙○○等將上開三紙支票交付予甲○○而
    已；蓋該三百萬元款項並非丙○○等要付與宋遲國之金額而已屬於宋遲國所有，
    故難謂甲○○與宋遲國之間另成立消費寄託或其他法律關係。甲○○主張伊與宋
    遲國之間另成立消費寄託或其他法律關係云云，既為丙○○等否認，甲○○又未
    能舉證以實其說，其一再辯稱系爭三百萬支票係訴外人宋遲國所交付，伊與丙○
    ○等之間並無債權債務關係云云，自不足採。
  (三)綜上，足認兩造就宗祠遷建契約已達成合意，且甲○○係基於契約當事人之身分
    收受丙○○等交付系爭三百萬元支票，甲○○自係遷建契約之當事人。至於甲○
    ○雖未於協議書上簽名、蓋章，然兩造已就訂立遷建契約互為意思表示一致，業
    如前述，揆諸前揭法律規定及判例意旨，兩造間之遷建契約已然成立生效，不因
    甲○○有無在協議書上簽名、蓋章而異其結論。從而，丙○○等本於協議書第四
    條之約定並依民法第二百五十六條、第二百五十九條規定向甲○○主張權利，於
    法並無不合。
六、第按數人負同一債務或有同一債權，而其給付可分者，除法律另有規定或契約另
    有訂定外，應各平均分擔或分受之，民法第二百七十一條前段定有明文。查本件
    遷建契約（即協議書）所載乙方為林義中、甲○○、林慶信之妻（即林蘇金燕）
    、林清祥、林新德等五人，此有協議書影本一份在卷可稽。甲○○為契約當事人
    業如前四所述，而林新德既於協議書上簽名，且於上開刑事案件審理中及原法院
    審理時到場亦均承認協議書之真正，其亦為契約當事人，自不待言。至於林義中
    、林蘇金燕、林清祥三人，其中林清祥於上開刑事案件審理中自承簽約時在場，
    又據林新德於上開刑事案件審理中證述稱：簽約時林慶信（筆錄誤載為林敬信）
    之妻（即林蘇金燕）、林義中、林清祥在場，他們未蓋章是因為委任伊與宋遲國
    處理等語（參見上開刑事卷第一三八頁），故應認協議書上列名為乙方之林蘇金
    燕、林義中、林清祥三人，亦為契約當事人。又系爭協議書第四條約定「．．．
    否則甲方（即丙○○等）得請求乙方加倍返還上開遷建費」，並未明示列名之乙
    方五人對甲方即丙○○等各付全部給付之責任；而此項金錢給付，依其性質又屬
    可分之債，甲○○與其餘四人既未約定分擔之比例，依上開規定，自應平均分擔
    之。
七、從而丙○○等請求甲○○給付六十萬元（３００萬／５＝６０萬元），及自起訴
    狀繕本送達之翌日即八十七年十一月二十二日起至清償日止，按週年利率百分之
    五計算之法定遲延利息，為有理由，應予准許，逾此部分之請求，則為無理由，
    應予駁回。原審因而為兩造部分勝訴部分敗訴之判決，核無違誤。
八、甲○○上訴意旨猶爭執伊僅代宋遲國保管系爭三百萬元款項，並已將之返還宋遲
    國交予林清祥云云。然宋遲國僅係轉交款項與協議書當事人之人而已，並非契約
    之當事人，亦與甲○○無何契約關係，有如前述，縱令甲○○事後已將款項交宋
    遲國轉交予林清祥，要屬另一法律關係，無解於其對於丙○○等應負之責任，上
    訴為無理由。
九、丙○○等上訴意旨略以：甲○○除為協議書之當事人外，並受伊等之委託代替其
    他共有人受領款項，然既未依約將款項分別交與其他共有人收受，伊等自得終止
    委任關係，依民法第一百七十九條請求返還不當得利等情。惟查甲○○否認與丙
    ○○等有委任關係之存在，丙○○等自應就此有利於己之主張負舉證證明之責。
    茲丙○○等既未能提出積極證據以實其說，已非可採；況衡之經驗法則，甲○○
    若有代替其他共有人受領款項之權限，應係受其他共有人之委任，而非受丙○○
    等之委任，蓋受任人那有受付款人之委任而代替受款人收受（受領）款項之理。
    是丙○○等此一上訴理由，自無足取，上訴應予駁回。
十、本件事證已臻明確，兩造其餘主張陳述及所提之證據，均與本案判決結果無影響
    ，不予贅敘。
十一、據上論結，本件兩造之上訴，均為無理由，依民事訴訟法第四百四十九條第一
      項、第七十八條、第四百六十三條、第三百八十五條第一項前段，判決如主文
      。
中      華      民      國    九十     年     一     月       三十     日
                                  民事第十四庭
                                      審判長法  官  張  劍  男
                                            法  官  蔡  芳  齡
                                            法  官  蘇  芹  英
右正本係照原本作成。
上訴人甲○○不得上訴。
上訴人丙○○等如不服本判決，應於收受送達後二十日內向本院提出上訴書狀，其未
表明上訴理由者，應於提出上訴後二十日內向本院補提理由書狀（均須按他造當事人
之人數附繕本）上訴時應提出委任律師或具有律師資格之人之委任狀；委任有律師資
格者，另應附具律師及格證書及釋明委任人與受任人有民事訴訟法第四百六十六條之
一第一項但書或第二項（詳附註）所定關係之釋明文書影本。
中      華      民      國     九十     年     一     月     三十一     日
                                            書記官  董  曼  華
附註：
民事訴訟法第四百六十六條之一（第一項、第二項）：
對於第二審判決上訴，上訴人應委任律師為訴訟代理人。但上訴人或其法定代理人具
有律師資格者，不在此限。
上訴人之配偶、三親等內之血親、二親等內之姻親，或上訴人為法人、中央或地方機
關時，其所屬專任人員具有律師資格並經法院認為適當者，亦得為第三審訴訟代理人
。


司法院資訊處製作；財團法人民間司法改革基金會備份。
